臺灣高等法院刑事判決　　　　　　　 100年度上訴字第1553號
上　訴　人　臺灣桃園地方法院檢察署檢察官
上　訴　人
即　被　告　廖慧雯
　　　　　　許建豐原名許文華.
共　　　同
選任辯護人　呂丹琪律師
上列上訴人因被告誣告等案件，不服臺灣桃園地方法院99年度訴
字第793號，中華民國100年3月29日第一審判決（起訴案號：臺
灣桃園地方法院檢察署99年度偵字第14402號），提起上訴，本
院判決如下：
    主  文
上訴駁回。
    事  實
一、廖慧雯與許建豐（原名許文華）原為夫妻關係，共同經營址
    設桃園縣八德市○○路119 號之「拳頭屋餐飲店」，渠等與
    離職員工蘇志豪、唐世欣、楊佩霖間有薪資及侵占款項之糾
    紛，蘇志豪遂於民國96年6月2日下午6 時許，約同其父蘇基
    祥、弟蘇志強及唐世欣、楊佩霖等人，前往上址向廖慧雯及
    許建豐催討所積欠之薪資。到達該店後，由蘇志豪、唐世欣
    、楊佩霖等3 人先行進入店內與廖慧雯、許建豐談判，蘇基
    祥則隨後進入上址拳頭屋餐飲店內，見廖慧雯在店內，即要
    求廖慧雯給付所欠薪資，廖慧雯因不堪蘇基祥先前2 次之騷
    擾，見蘇基祥進入店內，立即要求蘇基祥離開，許建豐在場
    見狀，亦請求蘇基祥等人至店外商談，廖慧雯及許建豐因見
    多人到店內且意圖不明，恐其等茲事，遂已先行請店內員工
    陳慧茹報警，蘇基祥等人聽聞許建豐表示要外面談，遂與許
    建豐一同步出「拳頭屋餐飲店」，其等在店外繼續討論薪資
    糾紛，適桃園縣政府警察局八德分局大安派出所（下稱大安
    派出所）警員劉士偉、吳佩寰亦接獲勤務中心指示到達現場
    處理前開糾紛，劉士偉、吳佩寰到場後介入協調，告知雙方
    如有薪資糾紛，應尋求勞工局解決，如認涉有刑事責任，則
    可至派出所報案，以尋求解決，雙方遂不歡而散。詎廖慧雯
    明知蘇基祥等人在「拳頭屋餐飲店」內未有阻擋店門妨害客
    人或其他人員進出之行為，且蘇基祥未出言恫嚇「不讓你們
    營業」，店內亦無客人因蘇基祥等人到場而紛紛走避之情，
    竟意圖使他人受刑事處分，於96年6月3日凌晨0時2分許，前
    往桃園縣政府警察局八德分局大安派出所向警員陳武亮虛構
    捏造蘇基祥阻擋其店門、不讓任何人出入，並恫嚇稱不讓其
    營業云云，誣指蘇基祥涉有妨害自由及恐嚇之事實，而對蘇
    基祥提出恐嚇及妨害自由之告訴。
二、又廖慧雯為遂行前述誣告目的，另起偽證之犯意，於96 年8
    月14日上午9時34分許，在臺灣桃園地方法院檢察署（下稱
    桃園地檢署）檢察官以96年度偵字第18256號偵辦蘇基祥所
    涉恐嚇及妨害自由案件訊問時，以證人身分具結後虛偽證述
    ：蘇基祥於96年6月2日，帶同蘇志豪、蘇志強、唐世欣、楊
    佩霖等人到伊店內，讓伊無法營業；當時店內有客人，蘇基
    祥拉椅子擋住走道，並說就是不讓伊營業，蘇基祥拍桌咆哮
    ，致使店內客人紛紛離開，蘇基祥等人站在門口，伊不敢離
    開等語，而於檢察官訊問時，就案情有重要關係之事項，供
    前具結，而為虛偽陳述，致蘇基祥前開妨害自由罪嫌部分經
    桃園地檢署檢察官提起公訴（蘇基祥所涉恐嚇罪嫌部分經檢
    察官不另為不起訴處分）；嗣廖慧雯於臺灣桃園地方法院97
    年度易字第685號蘇基祥被訴妨害自由案件審理時，於97年
    10月2日下午2時20分許起，承續其前偽證之犯意，以證人身
    分具結後復虛偽證述：蘇基祥見到伊就要伊拿錢出來，不然
    就不讓伊營業，蘇基祥等人擋住走道，也擋住門口，伊與客
    人都沒辦法進出，蘇基祥接著又拉開椅子，坐在走道上，又
    說錢拿來，不然不讓伊營業，唐世欣就擋在大門口，所有人
    都沒辦法進出；直到警察來規勸，蘇基祥等人才出去；蘇基
    祥坐在走道中間之後，一直到警察來的時候都是這樣，蘇基
    祥前面是唐世欣、楊佩霖，後面還有1個人站在走道上，門
    口還有另外1個人；蘇基祥等人擋在走道上，伊沒辦法通過
    將客人點的餐點送出去，客人也沒辦法進來等語，而於執行
    審判職務之公署審判時，就案情有重要關係之事項，供前具
    結，而為虛偽陳述。
三、許建豐明知蘇基祥等人在店內時，該店內並無「10桌滿桌客
    人」，其等亦未有妨害客人用餐之行為，楊佩霖亦無以「不
    要動」、「都不准走」喝令在場用餐之人不准離開，且於警
    員劉士偉、吳佩寰到達處理糾紛前，蘇基祥、蘇志豪、蘇志
    強、唐世欣及楊佩霖等人均已在店外，未在店內阻擋「拳頭
    屋餐飲店」大門，妨礙廖慧雯、許建豐為客人送餐或有何妨
    害客人進出之事實，竟於97年10月2日臺灣桃園地方法院97
    年度易字第685號蘇基祥被訴妨害自由案件審理時，以證人
    身分具結後虛偽證稱：蘇基祥坐在走道中間，並說今天就是
    不讓伊營業，客人聽到愣住了，有人起身想要走；楊佩霖還
    說不准走，客人都留在原地沒有走，因為他們有5個人，且
    擋住大門；直到警察來才把他們帶出去；蘇基祥等人到店內
    的時候，店內有滿桌10桌客人等語，復承前偽證之犯意，於
    97年11月25日臺灣桃園地方法院審理時虛偽證述：當天客人
    有些是廖慧雯之姑姑等親戚，有7、8人；蘇基祥等人在警察
    到場時是在店內，警察從大門口進入店內時，擋在門口的蘇
    基祥手有拉住門的手把，警察把他的手撥開，問他發生什麼
    事情，蘇基祥才與警察一起走到外面云云，而於執行審判職
    務之公署審判時，就案情有重要關係之事項，供前具結，而
    為虛偽陳述。
四、蘇基祥因廖慧雯前開誣告其涉嫌妨害自由案件，經桃園地檢
    署檢察官於97年3月31日以96年度偵字第18256號提起公訴，
    認蘇基祥涉犯刑法第304條第1項之強制罪嫌，嗣臺灣桃園地
    方法院於98年2月17日以97年度易字第685號判決蘇基祥無罪
    ，並依職權告發廖慧雯、許建豐前開證述情節均涉犯刑法第
    168條偽證罪嫌。嗣桃園地檢署檢察官不服前開判決，提起
    上訴，經本院以98年上易字第1289號判決駁回檢察官之上訴
    確定，而知悉上情。
五、案經臺灣桃園地方法院告發及被害人蘇基祥訴由臺灣桃園地
    方法院檢察署檢察官偵查起訴。
    理  由
甲、證據能力方面
一、關於證人即警員劉士偉、吳佩寰之證述：按被告廖慧雯及許
    建豐共同辯護人雖以證人即警員劉士偉、吳佩寰並非96年6
    月2日本案案發時到場處理之警員，渠三人所為證述與本案
    欠缺關連性，無證據能力云云（詳本院卷第51頁、第121頁
    反頁）。惟查，證人劉士偉、吳佩寰均係本案發生時即96年
    6月2日下午6時許，到被告二人所經營位於桃園縣八德市○
    ○路119號「拳頭屋餐飲店」處理之警員乙情，迭據證人劉
    士偉、吳佩寰分別於原審及另案97年度易字第685號刑事案
    件審理中證述明確（詳後述），是辯護人徒憑己意稱該二名
    警員非處理本案之警員，而謂渠證言欠缺關連性無證據能力
    云云，自不足採。且證人劉士偉、吳佩寰既係在法院審理中
    向法官所為陳述，復經具結並行交互詰問，依據刑事訴訟法
    第159條之1第1項、第166條等規定，該二人於法院審理中所
    為證言，自應有證據能力。至渠二人於檢察官事務官調查中
    所為陳述，因與渠二人於法院審理中所述情節相符，已非證
    明本案被告犯罪事實存否所必要，揆諸刑事訴訟法第159 條
    之2之規定，應認無證據能力。
二、次按刑事訴訟法第159條第1項雖規定，被告以外之人於審判
    外之言詞或書面陳述，除法律有規定者外，不得作為證據。
    惟同法第159條之5第1、2項已規定，經當事人於審判程序同
    意作為證據，法院審酌該言詞陳述或書面陳述作成時之情況
    ，認為適當者，亦得為證據。當事人、代理人或辯護人於法
    院調查證據時，知有第159條第1項不得為證據之情形，而未
    於言詞辯論終結前聲明異議者，視為有前項之同意（指同條
    第1項之同意作為證據），此乃第159條第1項所容許，得作
    為證據之例外規定之一。經查，本案被告及辯護人於本院10
    0年6月27日準備程序中就檢察官所提出證明被告犯罪事實之
    證據方法除前開一部分外，就其餘證據方法（詳後述所引之
    證據）之證據能力均表示無意見（本院卷第50頁反頁至第51
    頁反頁），復未於最後言詞辯論終結前聲明異議，是本院審
    酌該證據作成時之情況，並無違法取證或證據力明顯偏低之
    情形，以資為證據並無不當，是該等證據，應均有證據能力
    ，併此敘明。
三、末查，證人即警員邱崇倫於原審及另案審理中所為證述，被
    告二人共同辯護人雖亦以其所為證述欠缺關連性而爭執其證
    據能力，然因本院並未引為本案如後認定犯罪事實之證據，
    是關於其證據能力之有無，本院認無加審酌之必要，附此說
    明。
乙、實體方面
一、認定犯罪事實所憑之證據及理由
(一)被告廖慧雯於96年6月3日凌晨0時2分許，前往大安派出所向
    職司刑事偵查輔助之司法警員陳武亮申告被害人蘇基祥於同
    年6月2日下午6時30分許，在其經營「拳頭屋餐飲店」內對
    其恫嚇稱「不讓你們營業」，且與一同前往之另4人阻擋其
    店門不讓任何人出入云云，對被害人蘇基祥提出恐嚇及妨害
    自由之告訴，該案經桃園縣政府警察局八德分局報請桃園地
    檢署偵辦，桃園地檢署檢察官以96年度偵字第18256號案件
    偵查結果，認被害人蘇基祥涉犯強制罪嫌，提起公訴，另所
    涉恐嚇罪嫌部分，則不另為不起訴處分確定。嗣被害人蘇基
    祥所涉妨害自由案件，經臺灣桃園地方法院以97年度易字第
    685號案件審理結果，認被告廖慧雯、許建豐於該法院審理
    時所為證述不實，判決被害人蘇基祥無罪，桃園地檢署檢察
    官不服提起上訴，經本院以98年度上易字第1289號判決駁回
    其上訴而確定（以下稱本案前審）；且被告廖慧雯於本案前
    審偵查及第一審法院審理中（時間如事實欄二所載），分別
    供前具結，並證述如事實欄二所載之內容等事實；另被告許
    建豐於本案前審97年10月2日及97年11月25日第一審審理中
    亦分別供前具結，而為如事實欄三所載之證述內容等事實，
    均為被告廖慧雯、許建豐所不否認，且有大安派出所96年6
    月3日調查筆錄、桃園地檢署96年8月14日訊問筆錄及證人結
    文、臺灣桃園地方法院97年10月2日、97年11月25日審判筆
    錄及證人結文、97年度易字第685號判決、本院98年度上易
    字第1289號判決等件在卷可稽（詳臺灣桃園地方法院檢察署
    96年度偵字第18256號影卷第14頁、第15頁、第29頁至第32
    頁，臺灣桃園地方法院97年度易字第685號影卷第50頁反頁
    至第57頁、第86頁反頁至第97頁、第101頁、第128頁反頁至
    第136頁反頁、第245頁至第253頁反頁，本院98年度上易字
    第1289號影卷第45頁至第49頁），此部分事實，堪以認定。
(二)證人蘇基祥於原審審理時證述：伊與蘇志豪、蘇志強、唐世
    欣、楊佩霖一同坐車前往「拳頭屋餐飲店」，唐世欣、蘇志
    豪、楊佩霖3人先進入，過了1、2分鐘，伊才進入店內，蘇
    志強都在車上沒有下車，被告廖慧雯看到伊進去，就一直對
    伊咆哮，叫伊出去，伊說要找老闆，被告廖慧雯說老闆不在
    ，過沒幾秒，被告許建豐就從樓上下來對伊說到外面談，伊
    就與蘇志豪、唐世欣、楊佩霖及被告許建豐到外面談，店內
    應該是沒有什麼客人；伊在店內有拉開櫃台前桌子旁的椅子
    坐下來，當時並沒有員工在送餐，員工都在櫃檯那邊，伊沒
    有擋住門口不讓客人進入等語（詳原審99年度訴字第793號
    卷第72頁至第75頁）。
(三)證人即當時在場之被告二人員工田旻欣於原審100年1月28日
    審理時，就被害人蘇基祥到「拳頭屋餐飲店」時，店內有無
    客人用餐、是否有聽到有人大聲罵髒話等情節，雖於本件原
    審審理中供證時，均表示已不記得云云（詳原審99年度訴字
    第793號卷第77頁），但其於本案前審99年1月28日檢察事務
    官詢問時證稱：蘇基祥等人在店內時，店內並無客人，是他
    們走到門外後，才有1個客人進來；當時有2名同事站在櫃台
    ，伊是在櫃台後面靠進廚房附近擦盤子，因為當時店內沒有
    客人，所以伊及同事都沒有為客人送餐，伊不記得蘇基祥等
    人有無對客人說「不准動」、「不准走」或「不讓你們營業
    」等話，伊印象中蘇基祥坐椅子時並沒有故意要阻礙走道讓
    人無法通行的行為；警察到場處理時，蘇基祥等人是在店外
    等語（詳臺灣桃園地方法院檢察署98年度他字第3995號卷第
    45頁），而於本案前審第一審法院審理時仍證稱：當天伊在
    「拳頭屋餐飲店」負責外場，蘇基祥等人進來說要領薪水，
    被告許建豐跟對方講，雙方都有點動氣，口氣都不是很好，
    後來蘇基祥有坐在靠走道之椅子上，側身面對櫃台，是從櫃
    檯起算的第2或第3張桌子，蘇基祥等人在店內時間有5分鐘
    以上，後來被告許建豐請他們到店外面講；蘇基祥等人在店
    內時，店內沒有客人，他們出店外，才有1個人進來，該名
    客人也是在外面看了很久才進來，進來還後問伊店裡發生何
    事情，當時店內沒有要出餐而沒有辦法出餐之情形；蘇基祥
    坐椅子時，因沒有客人，也沒有人在走動，所以不清楚是否
    會妨礙到人，伊沒有要送餐，所以也沒有發生蘇基祥等人不
    讓伊通過中間走道之情形；蘇基祥等人到店外之後，口氣比
    較大聲，在店內時，則是很多人一起講話，音量都算還可以
    ，他們在店內的時候，伊有聽到某人說他還會再來，至於不
    讓人營業等語，伊沒有聽到；當天警方到場的時候，蘇基祥
    等人已經在店外面的門口等情綦詳（詳臺灣桃園地方法院97
    年度易字第685號影卷第204頁至第215頁），故，證人田旻
    欣於另案已明確證述被害人蘇基祥等人在店內時，店內並無
    客人，蘇基祥等人更無影響客人進出或阻礙員工送餐之行為
    ，且警察係於被害人蘇基祥等人已離開店內始到達現場等情
    無訛，復佐以證人田旻欣於本案前審第一審法院審理及檢察
    事務官訊問時所證述各情，其關於描述被害人蘇基祥進入店
    內時該店並無客人，以及警員到場時被害人蘇基祥等人已在
    店外等情，前後證述情節均一致連貫，並無矛盾之處，而前
    開作證時間與本案案發時較為相近，其記憶自應較為清晰，
    且證人田旻欣既係被告二人之員工，與被告廖慧雯間又無怨
    隙，復並不認識被害人蘇基祥，當並無偏袒任何一方，甚或
    對其原僱主為不利陳述之動機，更無須甘冒偽證罪之風險而
    為虛偽證述之必要，因此，其證述情節應有具有高度之可信
    性。至其就被害人蘇基祥等人進入店內時，店內有無客人乙
    節，與被害人蘇基祥前揭所述雖未盡相符，然證人田旻欣於
    前開偵查及法院審理時已明確證稱於被害人蘇基祥到店外時
    ，才有客人進入店內等語，顯見於證人即被害人蘇基祥等走
    出店外時，即有客人進入「拳頭屋餐飲店」用餐，而證人蘇
    基祥當日前往「拳頭屋餐飲店」係為向被告廖慧雯、許建豐
    催討蘇志豪之薪資，業據證人蘇基祥證述在卷，是其對該店
    內究有無客人及其人數，能否確實記憶，已非無疑，此由其
    於原審審理時，係先後陳稱「應該是沒有客人」「沒有什麼
    客人」「就是大約有幾個客人」云云（詳原審99年度訴字第
    793號卷第73頁）亦明。而證人田旻欣既係在場之員工，當
    時其係在櫃檯後面靠近廚房附近擦盤子，亦如前述，是其對
    於店內客人情形，當較知悉，是其所述被害人蘇基祥進入店
    內時，該店並無客人等情，較為可採，此外，證人田旻欣、
    蘇基祥關於店內並無員工為客人送餐，亦無要出餐而沒有辦
    法出餐一節則屬一致，益證證人田旻欣前開證述，應非虛假
    ，堪信為真實。
(四)證人即到場處理之警員劉士偉於本案前審第一審法院審理及
    本件原審審理時均證述：伊接到民眾報案到現場時，即見到
    蘇基祥等人站在店門口，伊就下車問發生什麼事情，該店老
    闆說他的員工到店裡來要薪資；因伊認為一群人在店門口吵
    吵鬧鬧，會妨礙到店家的生意，所以就請他們到派出所；店
    家報案時，有提到影響到他們的生意；雙方都顯得比較氣憤
    ，但爭執的重點在於店家提到被侵占款項，沒有提到其他的
    事由；店老闆或老闆娘沒有跟伊提到剛剛有人在店內鬧事、
    咆哮、妨礙店的經營；當時談話的地點是在店外的玻璃窗前
    面，伊在詢問發生何事情時，雙方都是在屋外，之後雙方都
    自行前去派出所，但不是伊帶去的；伊在處理糾紛前後，並
    未進入店內，伊到場時，被告廖慧雯、許建豐及蘇基祥、蘇
    志豪等人都在店外玻璃落地窗的正前方等情綦詳（見臺灣桃
    園地方法院97年度易字第685號影卷第220頁至第226頁背面
    ；原審99年度訴字第793號卷第67頁至第69頁背面）；又證
    人即另名與劉士偉同時到場處理之警員吳佩寰於原審審理時
    亦證述：伊與劉士偉到現場時一起下車處理民眾糾紛，伊到
    現場時雙方當事人在外吵架，伊在現場與雙方談了約10至20
    分鐘，糾紛的情形好像是員工侵占公款或是作假帳之類，而
    老闆不付給員工薪水，伊請他們到派出所報案，除此之外店
    家並無表示還有其他糾紛，至於被告廖慧雯、許建豐有無向
    伊表示蘇基祥等人在現場有妨害營業的情形，伊無印象，伊
    當天沒有進入「拳頭屋餐飲店」等語（見原審99年度訴字第
    793號卷第67頁至第69頁背面）。由上，足見證人即警員劉
    士偉、吳佩寰至現場時，蘇基祥等人已在店門口外爭吵，警
    員並未進入店內，更足以佐證證人田旻欣前開所述蘇基祥等
    人在店內時，店內並無客人，並無影響客人進出或員工送餐
    之情事，及警察係於被害人蘇基祥等人在店外時始到達現場
    等情為真。
(五)按告訴人所訴之事實，若有出於誤會或懷疑有此事實而為申
    告，以致不能證明其所訴之事實為真實，縱被訴人不負刑責
    ，而告訴人因缺乏誣告之犯意，亦難成立誣告罪；反之，若
    以自己親歷之事實，堅指他人有犯罪行為，向該管公務員告
    訴，因非出於誤會或懷疑而係出於故為虛構者，即無解於誣
    告罪之構成（最高法院94年度臺上字第1578號判決要旨可資
    參照）；又按刑法第168條之偽證罪，係以證人於案情有重
    要關係之事項，故意為虛偽之陳述為構成要件之一，而所謂
    「虛偽之陳述」，必須行為人以明知不實之事項，故為虛偽
    之陳述，始為相當；質言之，必須行為人主觀上明知反於其
    所見所聞之事項，故意為不實之陳述而言，如上訴人就其聽
    聞而為證述，或因誤會或記憶不清而有所錯誤，因欠缺犯罪
    故意，均與故為虛偽陳述之犯罪構成要件有間，則不能以本
    罪相繩（最高法院92年度臺上字第4895號判決要旨可資參照
    ）。查，被告廖慧雯、許建豐係親見、親聞被害人蘇基祥等
    人在「拳頭屋餐飲店」內之各項行為舉止之當事人，相較於
    旁觀者之在場員工田旻欣、警員劉士偉、吳佩寰等人，更能
    明確知悉被害人蘇基祥等人在店內有無阻擋走道或出言恫稱
    「不讓你們營業」致妨害「拳頭屋餐飲店」員工及在場客人
    出入之行為，亦應能清楚陳明被害人蘇基祥等人在警員到場
    前、後之舉止為何，該店內客人之人數、反應，且就蘇基祥
    或楊佩霖於店內有無阻擋走道或出言「不准走」、「不准動
    」致妨害「拳頭屋餐飲店」員工及在場客人出入之行為，以
    及警員是否至店內將蘇基祥等人帶店外等事實，均應知之甚
    詳，然被告廖慧雯竟猶於96年6月3日凌晨0時2分許，前往大
    安派出所向警員陳武亮誣指被害人蘇基祥有恐嚇及妨害自由
    之犯行而提出告訴，復於檢察官訊問及臺灣桃園地方法院審
    理時，就被害人蘇基祥是否擋住走道致其與客人都沒辦法進
    出，及被害人蘇基祥曾恫稱不讓其營業，拍桌咆哮，致使店
    內客人紛紛離開，直至警察規勸始離開店內，且被害人蘇基
    祥等人擋在走道上，其沒辦法通過將客人點的餐點送出，客
    人也沒辦法進來，此一對於案情有重要關係之事項，具結後
    而為虛偽陳述，而被告許建豐亦明知被害人蘇基祥在店內時
    ，該店內並無「10桌滿桌客人」，蘇基祥亦未有妨害客人用
    餐之行為，且楊佩霖亦無以「不要動」、「不准走」喝令在
    場用餐之人不准離開，及警員劉士偉、吳佩寰到達處理糾紛
    前，蘇基祥等人均已在店外，未在店內阻擋他人進出，或有
    妨礙廖慧雯、許建豐為客人送餐或有何妨害客人進出之事實
    ，仍於本院前案審理時，具結後而為與在場證人田旻欣、劉
    士偉、吳佩寰及被告廖慧雯相反之陳述，而就此一對於案情
    有重要關係之虛偽陳述，且被告二人其所陳述之事實顯與在
    場親見、聽聞之證人田旻欣、劉士偉、吳佩寰等人之證述明
    顯不符，難認其係誤認或有所懷疑，亦非誇大，而已屬虛構
    程度，被告應係故意違反事實而為虛偽陳述至明，則依上說
    明，足認被告廖慧雯有誣告及偽證之主觀犯意及行為，被告
    許建豐則有偽證之主觀犯意及行為，均屬明確。
(六)綜上，本件被告廖慧雯誣告及偽證之犯行；被告許建豐偽證
    之犯行，均事證明確，堪以認定。
二、被告廖慧雯、許建豐之辯解及辯護人辯護意旨不可採之理由
    ：
(一)辯解及辯護意旨：
  1.被告廖慧雯固坦承被害人蘇基祥及蘇志豪、蘇志強、唐世欣
    、楊佩霖等人曾於96年6月2日下午6時許，至「拳頭屋餐飲
    店」內，質問關於蘇志豪與該店之金錢糾紛一事，且其於96
    年6月2日凌晨0時2分許，前往大安派出所報警處理之事，惟
    否認有何誣告、偽證之犯行，辯稱：蘇基祥等人進入到店內
    時，伊與員工陳慧茹正在櫃台裡面忙，因為蘇基祥開口就跟
    伊要錢，伊就說請你出去，蘇基祥等人在店內不走，蘇基祥
    還拉了1張椅子坐在走道中間，是通向出口的唯一走道，其
    他人也是站在走道上面，這時候被告許建豐就來了，其向蘇
    基祥等人質問為何還要來店內，伊印象中蘇基祥有說要讓伊
    無法營業，伊覺得對方來者不善，因為蘇基祥前2次來店時
    ，曾跟被告許建豐談論業務侵占的事情，蘇基祥看到伊在錄
    影，直接就過來搶伊的攝影機，所以伊這次看到他們過來，
    才覺得來者不善；當時店內有客人，但客人人數、實際動向
    伊均不清楚，伊當時被嚇到了；陳慧茹報警後，伊不曉得有
    沒有人告訴蘇基祥已經報警，因為伊害怕他們會砸店，所以
    伊說請他們出去，警察到店裡之前，伊不記得他們在店裡還
    是有出去，因為伊很害怕，客人也在原位，但伊沒有注意到
    客人的動向，因為走道就是被蘇基祥等人占住，至於蘇基祥
    等人有無制止客人離開，以及店內每桌狀態如何，伊不是很
    清楚；伊確實有看到客人走掉，但伊不確定是原本在店內的
    客人還是外面的客人云云。
  2.被告許建豐固亦不否認被害人蘇基祥等人曾於96年6月2日下
    午6時許，至「拳頭屋餐飲店」內，質問關於蘇志豪薪資糾
    紛等情，惟否認有偽證之犯行，辯稱：伊當時在店內1樓即
    被告廖慧雯後方的油炸區，伊不清楚為何有證人說伊是從2
    樓下來，因為伊店內的走道沒有很寬，所以伊有看到他們進
    來的順序，伊看到蘇基祥先進來，後來陸續是唐世欣、蘇志
    豪、楊佩霖及蘇志強進來，他們一進來就有拍手的動作，並
    說錢拿來，伊想當時客人很多，10桌是滿的，他們應該不敢
    怎麼樣，被告廖慧雯就請蘇基祥他們出去，後來伊就看到蘇
    基祥對廖慧雯咆哮，並要伊將錢拿出來，伊走過去跟蘇基祥
    說大家都是成年人要好好談；伊當時是在跟唐世欣講話，伊
    有看到蘇基祥將椅子拉出來坐在走道上，唐世欣後來走到店
    內放醬料的地方，蘇志豪站在蘇基祥前面，蘇基祥後面是楊
    佩霖，蘇志強手一直握著門，起訴書上面寫蘇基祥是錯的，
    實際上是蘇志強，楊佩霖有跟客人說都不准走、都不准動，
    警察來時他們還在店內，而坐在副駕駛座的警員先走進來問
    發生什麼事情，當時另外1個警察還坐在車內，蘇基祥等人
    跟警察表示伊沒有發薪水給蘇志豪，伊有跟警察說他們是來
    鬧事的，但是警察沒有處理，後來是警察請他們出去的云云
    。
  3.共同辯護人辯護意旨略稱：
    被告廖慧雯係前案之被害人而提出告訴，既屬告訴人而非證
    人，自不生具結之效力，且被告廖慧雯、許建豐在前案所述
    均為真實，蘇基祥等人於店內營業時間，到店內並非消費用
    餐，而是前來咆哮，坐在走道上，不願離去，於主客觀上均
    足以影響被告店內之營業權利，至於案發當時，店內客人人
    數只是影響店家當天營業收入，此與店家之廣泛抽象「營業
    權利」有別，故客人人數多寡並非案情之重要關係事項，縱
    被告對於客人人數因記憶模而有不同陳述，亦與誣告及偽證
    罪之構成要件不符；況蘇基祥等人於案發前二星期內密集且
    連續來店內鬧事，三次均由被告報警處理，蘇基祥等人才離
    去，但離去後沒幾天又再來，且帶來的人一次比一次多，口
    氣也越不好，已足以影響一般消費者對「拳頭屋餐廳」之觀
    感，間接影響店內之營業權利，是以被告二人並未故意對於
    案情重要事項為虛偽之陳述，而本案前審就蘇基祥等人所涉
    妨害自由等罪，僅因缺乏積極證據證明而不被法院採信，被
    告二人應無誣告或偽證之犯行；且證人劉士偉、吳佩寰並非
    本案到場處理之警員云云。
  4.惟查：
  (1)證人即警員劉士偉、吳佩寰分別於本案前審及本件原審中證
    稱渠等係於96年6月2日下午6時許獲報，至「拳頭屋廳餐」
    處理糾紛之警員，業如前述，且附卷桃園縣政府警察局勤務
    指揮中心受理案件紀錄表（臺灣桃園地方法院97年度易字第
    685號影卷第190頁），其上並明確登載「報案時間：2007/0
    6/02 17:47」「案發地點：拳頭屋企業社」「報案住址：桃
    園縣八德市○○路119號1樓」「報案內容：有人鬧事」「初
    報：已於17：50通知大安派出所警員為黃益祥，派劉士偉前
    往處理」「續報：回報人員：劉士偉，回報時間：2007／06
    ／02 18：26：41，（回報內容）18：25劉士偉處理回報：
    警前往處理，該店主蘇基祥（該蘇基祥名字係劉士偉回報錯
    誤，經證人即桃園縣政府警察局督察室警務員吳斌蒼於檢察
    官偵查時證述在卷，並有其提出之相關資料在卷〈詳98年度
    他字第3995號偵查卷第144頁、第147頁至第172頁〉）稱鬧
    事民眾已離去，不需警方處理」等情，足證證人劉士偉確係
    本案案發時據報前往處理之警員。是辯護人稱劉士偉及吳佩
    寰非到場處理之警員云云，自不足為採。
  (2)被告廖慧雯雖辯稱：蘇基祥等人確實占住店內走道，至於蘇
    基祥等人有無制止客人離開，以及店內每桌狀態如何，伊不
    是很清楚，但伊有看到客人走掉，惟伊不確定是原本在店內
    的客人還是外面的客人，且當天蘇基祥確實有講「我就是不
    讓你們營業」云云。惟，其於96年8月14日檢察官訊問時明
    確證述：當時店內有客人，蘇基祥等人進來後，蘇基祥先拉
    椅子，坐下擋住走道，之後說「我就是不讓你們營業」，期
    間蘇基祥曾拍桌子咆哮，致店內客人紛紛離開；蘇基祥等人
    站在門口，伊不敢離開等語（見臺灣桃園地方法院檢察署96
    年度偵字第18256號影卷第31頁、第32頁），於本案前審第
    一審審理時亦明確證稱：蘇基祥等人坐同一輛車來停在門口
    ，唐世欣第一個進店，楊佩霖、蘇基祥及蘇志強、蘇志豪等
    人接續進來，蘇基祥進來，看見伊就說「錢呢？錢拿來，要
    不然，我不讓你們營業」，唐世欣則說「證據呢？證據呢？
    」；蘇基祥前方站著唐世欣、楊佩霖，背後另有一個人站在
    走道上，門口還有另一個人；蘇基祥等人擋住整個走道，也
    擋住出入口，導致店方的人與客人都沒辦法進出，蘇基祥接
    著拉出第2張餐桌的椅子，坐在走道上，並拍打桌子、咆哮
    ，又說「錢拿來，不然不讓你們營業」、「做什麼老闆」，
    楊佩霖還說「幹你娘、瘋女人」等話，後來唐世欣、蘇志豪
    就擋在大門口，所有人都沒辦法進出，一直到警察來的時候
    ，蘇基祥都是坐在中間走道；他們擋在走道上，當時有客人
    點餐後在位置上等伊送餐過去，伊沒辦法送過去；蘇基祥等
    人到店內時，印象中至少有3、4桌客人，有些客人在等餐、
    有些在用餐，沒有客人因為等到不耐煩而先行離開，但有些
    原本在用餐的客人看到蘇基祥等人進來，就不想再吃了，停
    下來用餐，坐在椅子上要結帳出去，但是他們沒辦法走到櫃
    檯結帳，也沒辦法出去等語（見臺灣桃園地方法院97年度易
    字第685號卷第50頁至第65頁）。顯見被告廖慧雯於本案前
    審檢察官訊問時明確證述其店內之客人因被害人蘇基祥拍桌
    咆哮而紛紛離開等情，嗣於前案第一審審理時又明確、詳細
    證述當時店內有3、4桌客人，被害人蘇基祥進入後即大聲咆
    哮要錢，並恫嚇稱「不讓你們營業」，又將距櫃台處第2張
    餐桌之椅子拉開坐下故意擋住中央狹窄走道，唐世欣、楊佩
    霖、蘇志強亦站立於中央走道故意阻擋伊等送餐，蘇志豪則
    站在大門口，唐世欣旋亦走至大門口擋住他人出入，店內正
    在用餐之客人見狀均停止用餐坐在原位不敢妄動，且因走道
    及店門遭惡意阻擋故均無法離開現場，用餐完畢者亦無法至
    櫃台結帳，在外欲進入用餐者亦未敢進入等情；然細究被告
    廖慧雯前開二次陳述，皆係對被害人蘇基祥涉有恐嚇、妨害
    自由犯行之事實加以證述，惟其就店內客人是否因被害人蘇
    基祥拍桌紛紛走避、抑或全部留於原處未敢擅動此等明確且
    無混淆誤認之虞之情事，於檢察官訊問時先係證述店內客人
    因被害人蘇基祥拍桌而紛紛離開云云，於本案前案審理時改
    證述被害人蘇基祥拍打桌子咆哮，唐世欣、蘇志豪擋在大門
    口，所有人都沒辦法進出云云，先後所為陳述明顯相悖，且
    關於被害人蘇基祥有無恫嚇被告廖慧雯「不讓你們營業」一
    節，於警詢及檢察官訊問時皆未提及，而與其於本案前審審
    理時就被害人蘇基祥進入店內恫嚇「不讓你們營業」，在場
    客人之反應等情，明顯矛盾，所述是否屬實，已有疑義，況
    其所述店內客人受被害人蘇基祥恫嚇時之反應及情節，顯與
    證人田旻欣證述被害人蘇基祥進入店內時該店並無客人等情
    ，要屬迥異，且與證人劉士偉、吳佩寰前揭所證，其等至現
    場時，蘇基祥等人已在店門口外爭吵等語，全然相違。而衡
    諸常理，倘蘇基祥等人確有如被告廖慧雯所言，妨害其行使
    營業之權利，被告廖慧雯當會在警方到場時敘及被害人蘇基
    祥等人之犯罪經過，始符常情，惟依證人劉士偉、吳佩寰所
    述，當時雙方固然於店門外互有爭執，然雙方爭執重點乃在
    「薪資糾紛」，其間或稍提及「影響店家生意」，但被告廖
    慧雯或許建豐未曾向證人劉士偉或吳佩寰提及有人在店鬧事
    、阻擋走道、恫嚇客人不得離開之犯罪情節，自與常情有違
    ，故其於本件原審審理時始空言否認已不清楚當時店內人數
    、店內客人反應如何云云，要屬卸責之詞，不足採信。
  (3)至被告許建豐雖已以前詞為辯，然：
   關於被害人蘇基祥等人於警察到場時，係在店內抑或店外
     一節：被害人蘇基祥等人於警察到場時，均係在店外，而
     非如被告許建豐所述係由到場警察之警察將渠等帶出店外
     等情，業據證人田旻欣、劉士偉、吳佩寰證述明確，已認
     定如前，被告許建豐猶執前詞置辯，自無足採信。
   關於被害人蘇基祥在店內時，現場客人之人數及被害人蘇
     基祥及楊佩霖有無妨害營業一節：依被告廖慧雯於本案前
     案審理時證述，其與被告許建豐皆全程在場目擊，當時店
     內有3至4桌客人等情（見臺灣桃園地方法院97年度易字第
     685號影卷第62頁），核與被告許建豐於本案前案審理時證
     述現場有滿桌10桌之客人云云（詳臺灣桃園地方法院97年
     度易字第685號影卷第91頁、第92頁），明顯不符，被告許
     建豐固解釋稱：當時滿桌之客人中有7至8人係被告廖慧雯
     之姑姑等親戚，所以伊認為不收錢，故不認為是客人云云
     ，然此情縱屬為真，除仍與被告廖慧雯所述3至4桌客人不
     符外，且被害人蘇基祥如有被告許建豐所言出言恐嚇及惡
     意阻擋走道之舉，衡情被告廖慧雯之親戚當無不出面制止
     或立即報警之舉動，被告廖慧雯、許建豐亦應會積極委請
     渠等出面作證，然不但被告廖慧雯於本案前審審理時始終
     未提及當時有自己姑姑或其他親戚在場，且被告許建豐於
     本案前審審理時亦始終未陳報該等親戚之姓名年籍供法院
     傳喚，甚且表明：渠等雖在店內，但非伊男方之親戚，不
     知道渠等能不能證明云云（詳臺灣桃園地方法院97年度易
     字第685號影卷第131頁、第132頁），徒以此不符常情之理
     由，編織前開在場得證明被害人蘇基祥確有妨害營業之行
     為無法傳喚之謊言，實難令人採信。再者，據證人田旻欣
     前開證述情節可知，被害人蘇基祥在「拳頭屋餐飲店」時
     ，並無向被告廖慧雯表示「我就是不讓你們營業」等語，
     該店內未有客人在場，亦未有需為客人送餐之事實；而被
     告廖慧雯於本案前審警詢、檢察官訊問及第一審審理時均
     僅提及被害人蘇基祥將椅子拉開坐下擋住走道、口出不遜
     言詞不斷索討薪資情節，卻始終未提及楊佩霖有出言恫稱
     「不准動」、「不准走」之言詞，與被告2人毫無利害攸關
     之證人田旻欣亦僅證稱蘇基祥等人口氣固較不好，然不記
     得楊佩霖曾以此言詞恫嚇在場眾人；甚而當時在場之員工
     陳慧茹於檢察官訊問時僅證稱：蘇基祥等人是一起來的，
     大部分都是蘇基祥在說話等語（見臺灣桃園地方法院檢察
     署96年度偵字第18256號影卷第32頁），亦未提及隨同被害
     人到場之楊佩霖有如被告許建豐所稱之恫嚇言詞，足徵楊
     佩霖並無被告許建豐所述有何出言「不准走」、「不准動
     」等妨害營業之言語。被告許建豐仍執前詞置辯，亦難採
     信。
   關於蘇志強手握「拳頭屋餐飲店」店門手把一節：查被告
     許建豐於本案前審審理時明確證述：警察到場時，蘇基祥
     等人在店內，後來有出去，因為警察從大門口走進來時，
     蘇基祥擋在大門口，手有拉住門的手把，警察把他的手撥
     開來，問他發生什麼事情，他們才一起走出去外面等情（
     見臺灣桃園地方法院97年度易字第685號影卷第134頁、第
     135 頁），與其於本案原審審理時所辯係蘇志強握住大門
     手把云云，顯有不符，反可徵其於本案前審審理時係屬虛
     偽陳述；此外，據證人田旻欣、劉士偉、吳佩寰前開證述
     情節，到場之警察均無人進入店內，自無可能將人在店內
     之蘇志強握住大門之手撥開，被告許建豐此部分辯解，亦
     屬無稽，不足採信。
  (4)至被告廖慧雯之辯護人雖為被告辯稱：被告廖慧雯係基於告
    訴人之地位而提出告訴，屬告訴人而非證人，其具結自不生
    效力云云，然按告訴人係向司法警察機關或偵查機關申告犯
    罪事實而要求訴追之人，其於我國刑事訴訟法中，並非法定
    列舉之獨立證據方法，若以告訴人所陳親身經歷之被害經過
    ，作為認定犯罪事實之依據時，乃居於證人之地位，亦即其
    證據方法為證人，必須踐行有關證人之證據調查程序，除非
    其有依法不得令其具結之情形，否則事實審法院應命其具結
    ，若依法應具結而未具結時，該告訴人有關被害事實之陳述
    ，無證據能力，法院不得採其陳述作為判決之基礎（最高法
    院94年度臺上字第3825號）。查被告廖慧雯雖係本案前審之
    被害人而提出告訴，惟其於檢察官訊問、本案前審理時，分
    經檢察官及審判長告知證人具結之義務及偽證之處罰後，均
    經具結後而陳述，此有各該筆錄及證人結文在卷可稽，顯係
    以證人身分而陳述關於本件被害人蘇基祥所涉強制、恐嚇罪
    嫌之事實，其證言之真實性，自應以刑法上偽證罪之處罰作
    為擔保，而得為偽證罪處罰之主體，辯護人前開所辯，容有
    誤會，要無可取。
  (5)辯護人固另稱被告二人並未故意虛構事實，或對於案情重要
    事項為虛偽之陳述云云。惟，被告廖慧雯於本案前審所提出
    之告訴，及與被告許建豐於本案前審各所證述之內容，均難
    認其係誤認或有所懷疑，亦非誇大，而已屬虛構程度，足認
    係故意違反事實而為虛偽陳述等節，業據本院認定如上，故
    此部分辯護意旨，亦無可採。另被告廖慧雯於本案前審之告
    訴，及與被告許建豐各所為證述情節，均明確指稱被害人蘇
    基祥有「拉椅子擋住走道，並說就是不讓伊營業，拍桌咆哮
    ，致使店內客人紛紛離開，站在門口，伊不敢離開」、「蘇
    基祥等人在警察到場時是在店內，警察從大門口進入店內時
    ，擋在門口的蘇基祥手有拉住門的手把，警察把他的手撥開
    ，問他發生什麼事情，蘇基祥才與警察一起走到外面」等與
    事實不符之行為，既如前所述，是被告二人所虛構者既係被
    害人蘇基祥之具體行為，顯非僅單純指訴「影響渠等營業權
    」，基此，辯護意旨以蘇基祥多次到店內，離去後沒幾日又
    再來，且帶來的人一次比一次多，口氣也越不好，已足以影
    響一般消費者對「拳頭屋餐廳」之觀感，間接影響店內之營
    業權利，被告二人並未故意對於案情重要事項為虛偽之陳述
    云云，顯有避重就輕之嫌，此部分辯護意旨亦無可取。
三、論罪之理由
(一)核被告廖慧雯於犯罪事實一、二所為，係犯刑法第169條第1
    項之誣告罪及同法第168條之偽證罪。又被告廖慧雯於96年8
    月14日在桃園地檢署檢察官訊問時及本案前審97年10月2日
    審理時，就同一案件為供前具結後虛偽陳述，然僅侵害一個
    國家審判權之法益，所為二偽證行為，應係以一個偽證之犯
    意，接續為之，為單純一罪（最高法院82年度臺上字第6367
    號判決意旨參照）。又被告廖慧雯所犯上開二罪間，犯意各
    別，行為互殊，應分論併罰。
(二)核被告許建豐於犯罪事實三所為，係犯刑法第168條之偽證
    罪。又刑事訴訟法第188條之規定，具結非僅於訊問前，即
    訊問後亦得為之，且於同一案件之偵查程序中，同一證人歷
    經多次訊問時，具結一次後，即毋庸再重覆命其具結（最高
    法院95年度臺上字第2426號、96年度臺上字第5177號判決要
    旨參照）。是以，被告許建豐以證人身分於97年10月2日本
    案前審第一審訊問時，審判長已向其告知具結義務及偽證罪
    之處罰，有該次審判筆錄及證人結文在卷可稽（見臺灣桃園
    地方法院97年度易字第685號影卷第47頁、第100頁），又審
    判長嗣後於97年11月25日以證人身分訊問被告許建豐前，固
    未命其再次進行朗讀結文、具結等程序，惟審判長仍告知被
    告許建豐其前次作證時具結之效力仍然存在，仍需據實陳述
    ，如作偽證會受偽證罪之處罰等語，亦有該次審判筆錄在卷
    可憑（同前卷第129頁），足認被告許建豐在該期日之供述
    前，亦明瞭其之前具結效力依然存在，自無庸重複命其具結
    ，其如有需為之陳述，仍應受偽證罪之處罰。然其既係就同
    一案件所為2次偽證行為，僅侵害一個國家審判權之法益，
    應係以一個偽證之犯意，接續為之，為單純一罪（最高法院
    82年度臺上字第6367號判決意旨參照），附此敘明。至起訴
    書意旨被告廖慧雯、許建豐係基於偽證之犯意聯絡，而為偽
    證犯行云云，然被告廖慧雯、許建豐於檢察官訊問時、本案
    前審第一審審理時各自就該案案情有重要關係之事項，分別
    於供前具結而為虛偽陳述，且渠等所述虛偽情節，亦核無一
    致，足認渠等並無犯意聯絡，檢察官雖一併起訴，仍應各自
    論擬，併此敘明。
四、上訴駁回之理由
(一)原審審理後，認被告廖慧雯誣告及偽證犯行、被告許建豐偽
    證犯行，均事證明確，適用刑法第168條、第169條第1項、
    第51條第5款等規定，並審酌被告廖慧雯為一己之私而虛構
    不實事項向檢察官誣告他人犯罪，致檢察官發動偵查程序浪
    費司法資源，造成無謂損失，所為非是，且被告廖慧雯兩度
    分別於檢察官訊問及法院審理時以證人身分具結後為虛偽之
    證述，被告許建豐於法院審理時為使被害人蘇基祥被訴強制
    罪嫌成立而為虛偽陳述，意圖影響法院審判之結果，其等行
    為已戕害國家之司法威信，並造成司法資源過度浪費，且犯
    後均否認犯行，仍飾詞狡辯，毫無悔意等一切情狀，就被告
    廖慧雯分別量處有期徒刑3月及4月，並定其應執行刑有期徒
    刑6月，而就被告許建豐部分量處有期徒刑4月等，經核其認
    事用法並無不合，亦無違於經驗及論理法則，且量刑亦稱妥
    適，應予維持。
(二)被告二人上訴意旨猶執陳詞否認犯行，並無可採，其上訴為
    無理由，應予駁回。
據上論斷，應依刑事訴訟法第368條，判決如主文。
本案經檢察官賴正聲到庭執行職務。
中    華    民    國   100    年    10    月    25    日
                  刑事第三庭  審判長法  官  陳博志
                                    法  官  陳如玲
                                    法  官  許仕楓
以上正本證明與原本無異。
如不服本判決，應於收受送達後10日內向本院提出上訴書狀，其
未敘述上訴之理由者並得於提起上訴後10日內向本院補提理由書
（均須按他造當事人之人數附繕本）「切勿逕送上級法院」。
                                    書記官  彭威翔
中    華    民    國   100    年    10    月    25    日